【裁判字號】    90,台上,4587
【裁判日期】    900726
【裁判案由】    遺棄
【裁判全文】
最高法院刑事判決                                九十年度台上字第四五八七號
    上  訴  人  甲○○
    選任辯護人  鄭勵堅律師
右上訴人因遺棄案件，不服台灣高等法院中華民國九十年二月二十二日第二審判決（
八十九年度交上訴字第一八二號，起訴案號：台灣新竹地方法院檢察署八十七年度偵
字第八三六九號），提起上訴，本院判決如左：
    主  文
原判決關於遺棄罪部分撤銷，發回台灣高等法院。
    理  由
本件原判決認定上訴人甲○○於民國八十七年十一月十八日十八時許，駕駛友人鄭朝
翰所有，車號Ｗ二－三一三○號客貨兩用車，車上並搭載鄭朝翰，沿新竹市○○路由
北往南之方向行駛，行經該路二段五四二號前，本應注意車前狀況，隨時採取必要之
安全措施，且依當時情形，並無不能注意情事，因疏未注意車前狀況，隨時採取必要
之安全措施，適楚月英自河北街，由東往西，已越過經國路上之分隔島，正穿越該路
時，遭上訴人所駕駛該客貨兩用車之右後輪擦撞腰部後倒地，使其頭部撞地，受有腦
部損傷之傷害。詎上訴人明知其駕車肇事，使楚月英傷重昏迷而無法行動，已陷於無
自救能力，依法令應對之履行扶助及保護之義務，乃復另起遺棄犯意，不為採取救護
或其他必要措施，旋即駕車逃離現場。嗣經目擊者劉振銘自後追趕，記下車號後報警
處理，而楚月英經送新竹空軍醫院急救，延至當日二十一時不治死亡（過失致人於死
部分經判處罪刑，因不得上訴而確定）等情。因而撤銷第一審所為無罪之判決，改判
論處上訴人對於無自救能力之人，依法令應扶助及保護而遺棄罪刑。固非無見。
惟查：(一)原判決理由係以證人劉振銘於一審之供證，認案發後被害人尚橫臥於地；該
證人既能自被害人右側之路肩前行又倒車，可見被害人應係橫臥於外側車道內。苟被
害人係橫壓於外側車道邊線上，頭部倒於路肩，路肩平時又停有車輛，該證人如何能
從路肩中前進又後退？乃認證人鄭振銘、彭國鋒於一審之指證與事實不符，應以鄭某
警訊、偵查及原審之供述為可採，並以被害人雖非倒於內外車道分界線附近，然其係
被行進中之車輛擦撞，依離心力之慣性原理，於被撞後往外車道方向拋出，與內外車
道分界線間存有相當距離，屬事理之常，綜合判斷，乃認被害人係於內側車道上遭上
訴人駕駛客貨兩用車擦撞後，倒於外側車道無誤。然依證人即警員朱榮光於審判中證
稱案發後伊第一個到現場，且於法官提示現場照片時，又稱當天路邊沒有停車子，照
片上之情形係隔天所拍等語（見一審卷第六十九頁）；另證人劉振銘於檢察官訊以「
人有飛出去嗎（指被害人被擦撞後）？」時，則稱人（被撞後）趴下去，人沒有飛出
去，是直接趴下去等語（見相驗卷第十六頁），則原判決上開論斷與該二證人之供證
，顯不相符，而難認為適法。(二)依原判決認定之事實，被害人於案發時係由東往西，
正穿越經國路，遭由北向南之上訴人所駕駛車輛右後輪擦撞其腰部後倒地，因頭部撞
地致受有腦部損傷之傷害等情。則被害人於案發時應係由上訴人駕駛車輛左方，向右
穿越道路，果其確遭上訴人右後輪擦撞腰部，按理其撞擊點應係在右腰部。然據卷附
台灣新竹地方法院檢察署驗斷書記載，被害人係左側腰部出現輕微瘀血（見同上相驗
卷第二十二頁背面），此似非由右側來車擦撞所造成，原判決事實認被害人係遭上訴
人所駕客貨兩用車右後輪擦撞腰部倒地，即與該項卷證不符。依原判所載事實，似認
被害人係因腦部損傷之傷害死亡，而卷附驗斷書論斷項下致死創傷欄亦記載「腦損傷
」無訛；但依其局部勘驗項下各欄所載，被害人除左側腰部出現輕微瘀血及右手掌輕
微瘀血外，其全身並無任何明顯外傷，頭面亦未見有何傷勢，即法務部法醫研究所函
覆一審法院亦謂死者未剖驗，不可能判明其致死創傷為腦損傷。口角流血為一般屍體
腐爛後常有現象，非腦損傷之故等語（見一審卷第一二一頁）。驗斷書上所謂「腦損
傷」究何所指？在醫學上而言，倘被害人之頭面部未有任何可見外傷，有否造成腦損
傷致死可能，均存有疑竇，此與論處上訴人本件遺棄罪責，應以被害人確係其駕車所
擦撞肇事為前提之認定攸關，自應進一部詳查，原審未遑釐清，遽行論罪，尚嫌速斷
。(三)按駕駛動力交通工具肇事，致人死傷而逃逸者，處六個月以上五年以下有期徒刑
，八十八年四月二十一日修正公布刑法第一百八十五條之四定有明文。原判決認上訴
人於上開時、地駕駛客貨兩用車擦撞被害人肇事，乃另起犯意，不採救護或其他必要
措施，即駕車逃離現場等情，似與上開修正後新增之肇事逃逸罪之構成要件相當，其
與刑法第第二百九十四條第一項之遺棄罪，其法定刑度相同。原判決對該新舊規定之
法律上關係及應如何比較適用，未為必要之說明，逕認應成立刑法第二百九十四條第
一項之遺棄罪，猶屬理由不備。且對於無自救力之人，依法令或契約應扶助、養育或
保護，而有遺棄或不為其生存所必要之扶助、養育或保護，因而致人於死者，處無期
徒刑或七年以上有期徒刑，同法第二百九十四條第二項規定甚明，此為同條第一項違
背義務遺棄罪之結果加重犯規定。原判決既認上訴人駕車不慎擦撞被害人，致其倒地
受有腦損傷之傷害，竟不為必要之救護措施，另起遺棄犯意，駕車逃逸，致被害人經
送醫急救不治死亡，則被害人是否因其逃逸，未即時施以必要救護措施，遲延送醫，
致生死亡之加重結果，此關係上訴人所應成立罪名之認定，原判決未予調查、審認，
亦難認已盡職權調查證據能事。以上或係上訴意旨所指摘，或為本院得依職權調查之
事項，應認原判決關於遺棄罪部分有撤銷發回更審之原因。
據上論結，應依刑事訴訟法第三百九十七條、第四百零一條，判決如主文。
中      華      民      國     九十     年      七      月    二十六    日
                              最高法院刑事第五庭
                                  審判長法官  紀  俊  乾
                                        法官  黃  正  興
                                        法官  劉  介  民
                                        法官  陳  東  誥
                                        法官  張  春  福
      右正本證明與原本無異
                                              書  記  官
中      華      民      國     九十     年      八      月      一      日


司法院資訊處製作；財團法人民間司法改革基金會備份。
